【裁判字號】    91,再易,39
【裁判日期】    920117
【裁判案由】    再審之訴
【裁判全文】
臺灣臺北地方法院民事判決  九十一年再易字第三九號
    再審原告  甲○○
                          送達處所：台北市○○路○段一八一巷六號二樓
    再審被告  乙  ○
右當事人間請求再審之訴事件，再審原告對於本院民國九十一年八月二日九十一年度
簡上字第一六一號確定判決提起再審之訴，本院判決如左：
    主      文
再審之訴駁回。
再審訴訟費用由再審原告負擔。
    事      實
甲、再審原告方面：
  一聲明：
    (一)原確定判決不利於再審原告部分廢棄。
    (二)右廢棄部分，再審被告在第一審之訴及假執行之聲請均駁回。
    (三)再審程序費用及前程序訴訟費用均由再審被告負擔。
  二陳述：
    原確定判決有民事訴訟法第四百九十六條第一項第一款適用法規顯有錯誤之再審
    理由：
    (一)按民事訴訟法第五百三十一條規定，假扣押債權人對債務人應負無過失損害賠
      償責任之法定情形，為假扣押裁定因自始不當而撤銷、假扣押裁定因第五百二
      十九條第二項或第五百三十條第三項規定而撤銷。前開條文之立法意旨，在防
      止債權人濫行施用假扣押，以避免對債務人造成不必要的損失及負擔，並非在
      限制債權人行使保全債權方法之權利。且保全程序之實施，本即在本案請求確
      定前始有必要且有原因，故於詮釋債權人是否有濫行施用假扣押程序，而應對
      債務人負無過失損害賠償責任時，不能以事後之本案請求為無理由，即認定先
      前之保全債權程序為濫行施用，而課以無過失損害賠償之重責。
    (二)所謂假扣押裁定因自始不當而撤銷，依最高法院六十七年度台上字第一四０七
      號判例意旨，與濫行施用假扣押而應負該條規定之無過失損害賠償責任之情形
      有間。於假扣押裁定因民事訴訟法第五百三十條第三項規定而撤銷時，似指凡
      依債權人之聲請而撤銷者，均應由債權人負無過失之損害賠償責任。然如此解
      釋顯與假扣押制度在保全強制執行之本旨相悖，更與民事訴訟法第五百三十一
      條規定在防止債權人濫行施用假扣押、任意撤銷假扣扣押之立法本旨不符。況
      債權人聲請撤銷假扣押裁定之原因不一，於民事訴訟法第五百三十條第一項所
      定假扣押之原因消滅或其他命假扣押之情事變更時，債務人亦得依該原因聲請
      撤銷假扣押。設若相同之原因事實，如由債務人聲請撤銷假扣押，僅能依民法
      侵權行為有關規定請求債權人賠償損害，並應就債權人之故意、過失負舉證責
      任；反之，如由債權人主動撤銷假扣押裁定，則應依上開規定負無過失損害賠
      償責任，殊非公平。
    (三)假扣押裁定縱然係經由債權人之發動而聲請據以解除該狀況，然與債務人依民
      事訴訟法第五百三十條第一項規定聲請撤銷時，其情形並無不同，亦即該假扣
      押裁定並不會因為聲請撤銷者為債權人之一方，而使債務人受有更大之不利益
      。因此，該條所定因第五百三十條第三項之規定而撤銷者，自應限於聲請撤銷
      假扣押之原因尚未消滅及變更，而由債權人出於任意聲請撤銷假扣押之情形時
      ，始有適用。
    (四)本件再審原告聲請假扣押裁定所欲保全之本案請求，早於八十九年十二月三十
      日即告確定，故自再審原告該本案請求敗訴確定之日起，假扣押之原因即已消
      滅，且命假扣押之情事亦已變更，再審被告自得依民事訴訟法第五百三十條第
      一項規定聲請撤銷假扣押裁定，縱令再審原告於假扣押情事消滅或變更之後，
      主動聲請法院撤銷假扣押裁定，亦不會造成再審被告受有更大之不利益，核本
      案情形，與民事訴訟法第五百三十一條所定在防止債權人濫行施用假扣押及任
      意撤銷假扣押裁定之流弊有間，自無該條規定適用餘地。
    (五)縱上，原確定判決於適用民事訴訟法第五百三十一條規定時，並未從該條設計
      之制度保障、立法意旨及保全程序之總體規範考量，未以債權人撤銷假扣押之
      原因及當時假扣押之情事判斷，竟以債權人之本案請求有無理由為依據，判定
      債權人是否應負法定無過失損害賠償責任，殊非法規之原意及本旨，自有適用
      法規顯有錯誤之再審理由，為此提起本件訴再審之訴。
  、證據：提出台灣台北地方法院九十一年度簡上字第一六一號判決為證。
乙、再審被告方面：
    本件未經言詞辯論，故再審被告並無任何聲明或陳述。
丙、本院依職權調閱本院九十一年度簡上字第一六一號民事卷宗。
    理    由
甲、程序方面：
    本件再審原告於九十一年八月八日收受本院九十一年度簡上字第一六一號確定判
    決書，並於同年月三十日提起本件再審之訴，未逾民事訴訟法第五百條第一項規
    定之提起再審之訴應於三十日之不變期間內之規定，再審原告提起本件再審之訴
    ，係屬合法，合先敘明。
乙、得心證之理由：
  一再審原告提起本件再審之訴無非以：民事訴訟法第五百三十一條規定之立法意旨
    ，在防止債權人濫行施用假扣押，以避免對債務人造成損失及負擔，並非在限制
    債權人行使保全債權方法之權利，是該條所定因第五百三十條第三項之規定而撤
    銷者，自應限於聲請撤銷假扣押之原因尚未消滅及變更，而由債權人任意聲請撤
    銷假扣押之情形時，始有適用。本件再審原告聲請假扣押裁定所欲保全之本案請
    求，早於八十九年十二月三十日即告確定，故自再審原告該本案請求敗訴確定之
    日起，假扣押之原因即已消滅，且命假扣押之情事亦已變更，再審被告本得依民
    事訴訟法第五百三十條第一項規定聲請撤銷假扣押裁定，縱令再審原告於假扣押
    情事消滅或變更之後，主動聲請法院撤銷假扣押裁定，亦不會造成再審被告受有
    更大之不利益，核與前述民事訴訟法第五百三十一條所定立法意旨有間，自無該
    條規定適用之餘地。惟原確定判決於適用民事訴訟法第五百三十一條規定時，並
    未審酌債權人撤銷假扣押之原因及當時假扣押之情事，竟以再審原告之本案請求
    有無理由為依據，判定再審原告是否應負法定無過失損害賠償責任，殊非該法條
    規定之原意及本旨，自有適用法規顯有錯誤之再審理由為據。
  二按民事訴訟法第四百九十六條第一項第一款所謂適用法規顯有錯誤，應以確定判
    決違背法規或現存判例解釋者為限，若在學說上諸說併存尚無法規判解可據者，
    不得指為用法錯誤，最高法院著有五十七年台上字第一０九一號判例可資參照。
    經查，本件依原告所主張之再審理由，並非原確定判決違背法規或現存判例解釋
    ，應屬民事訴訟法第五百三十一條之解釋問題，亦無法規判解可為依據，依上開
    說明，尚難認為係適用法規顯有錯誤。
  三從而，本件再審原告主張之事實，並無民事訴訟法第四百九十六條第一項第一款
    所規定之情形，其指摘原確定判決不當，求予廢棄改判云云，顯無理由，爰依同
    法第五百零二條第二項之規定，不經言詞辯論，逕予判決駁回。
據上論結，再審原告之訴顯無理由，依民事訴訟法第五百零二條第二項、第七十八條
，判決如主文。
中      華      民      國    九十二    年       一     月      十七    日
                                        民事第四庭審判長法      官  林勤綱
                                                        法      官  陳正昇
                                                        法      官  劉又菁
右為正本係照原本作成
本判決不得上訴
中      華      民      國    九十二    年      一     月      二十    日
                                                            書記官  黃瓊滿


司法院資訊處製作；財團法人民間司法改革基金會備份。
